臺灣高雄地方法院民事判決　　　　　　　 96年度保險字第2號
原???告?乙○○??住高雄市.
訴訟代理人?黃建雄律師
複代理人?　江順雄律師
被???告　安泰人壽保險股份有限公司
???????????設臺北市.
法定代理人?丙　○??住同上
訴訟代理人?李昌明律師
複代理人??陳妙泉律師
上列當事人間請求給付保險金事件，本院於民國96年5 月7 日言
詞辯論終結，判決如下：
    主  文
被告應給付原告新臺幣壹佰萬元，及自民國94年12月1日起至清
償日止，按週年利率百分之十計算之利息。
訴訟費用由被告負擔。
本判決於原告以新臺幣參拾肆萬元為被告供擔保後，得為假執行
；但如被告以新臺幣壹佰萬元為原告預供擔保，得免為假執行。
    事  實  及  理  由
一、原告主張：伊於民國88年10月6 日以自身為要保人及受益人
    、訴外人張寶山為被保險人，向被告投保安泰定期人壽保險
    附加安泰意外傷殘保險附約（保單號碼：Ｚ000000000-0，下
    稱系爭保險附約），約定若被保險人因意外身故，被告依約
    應給付身故保險金新臺幣（下同）100 萬元。嗣張寶山於94
    年10月13日在果園內噴灑農藥，因吸入過量農藥，致於翌日
    10時許中毒死亡，經高雄地方法院檢察署及屏東地方法院檢
    察署兼任法醫師丁○○行政相驗後，出具死亡證明書（下稱
    系爭死亡證明書）載明死亡原因為「有機磷中毒」、「肝衰
    竭」、「農藥中毒」，原告乃據此非由疾病等內在原因所引
    起之死亡結果，於94年11月15日向被告提出理賠申請，就人
    壽保險部分，被告雖已核付原告，惟就意外傷殘保險附約之
    身故保險金部分則拒絕給付，爰依系爭保險附約提起本件訴
    訟等語。並聲明：如主文第1 項所示，及願供擔保，請准宣
    告假執行。
二、被告則以：被保險人張寶山確於94年10月14日死亡，惟依系
    爭死亡證明書之記載，張寶山之死亡種類係「病死或自然死
    」，而非屬「意外死」，則從其形式上之記載觀之，張寶山
    係因「病死或自然死」之原因，而導致死亡之結果，自與保
    險法第131 條所謂「意外」之定義，須導致傷害或死亡之原
    因係出於意外傷害，即非由疾病引起之外來突發事故所致者
    有別。雖系爭死亡證明書就死亡原因另有「丙、農藥中毒。
    乙、肝衰竭。甲、有機磷中毒」之記載，然張寶山之死亡原
    因既經法醫師認定係因「農藥中毒」而導致肝衰竭，並導致
    有機磷中毒死亡，則其死亡種類可能為「意外死」、「自殺
    」或「他殺」，但系爭死亡證明書上卻勾選「病死或自然死
    」，除與「死亡原因」之記載有所矛盾外，且有故意迴避檢
    察署「相驗」程序之嫌。是尚難僅憑系爭死亡證明書上記載
    死亡原因，即認定張寶山係因意外事故導致死亡之結果，原
    告仍應就其請求負舉證之責等語，資為抗辯。並聲明：(一)原
    告之訴及假執行之聲請均駁回。(二)如受不利之判決，願供擔
    保，請准免為假執行之宣告。
三、兩造不爭執之事項：
(一)原告為系爭保險契約之要保人及受益人，以張寶山為被保險
    人，向被告投保安泰定期人壽保險附加安泰意外傷殘保險附
    約（保單號碼：Ｚ000000000-0），張寶山於被告承保期間內
    死亡。
(二)兼任法醫師丁○○於94年10月14 日出具記載死亡原因：丙.
    農業中毒、乙. 肝衰竭、甲. 有機磷中毒，及勾選死亡種類
    為「病死或自然死」之死亡證明書。
(三)張寶山之死亡未經檢察官之相驗。
(四)如原告之請求為有理由，原告得請求之金額為新臺幣100 萬
    元及自94年12月1日起至清償日止，按週年利率百分之10 計
    算之利息。
四、兩造於本院審理中協商爭點為：(一)原告主張張寶山為意外傷
    害所導致之死亡事故是否已盡舉證之責？(二)張寶山是否因有
    機磷中毒而死亡，及是否符合意外傷害事故即非由疾病引起
    外來突發事故之要件。茲分述如下：
  1.按當事人主張有利於己之事實者，就其事實有舉證之責任，
    民事訴訟法第277 條前段定有明文。復按傷害保險人於被保
    險人遭受意外傷害及其所致殘廢及死亡時，負給付保險金額
    之責；前項意外傷害，指非由疾病引起之外來突發事故所致
    者，保險法第131 條亦有明文。另依系爭保險附約第8 條約
    定，被保險人於本附約有效期間內遭受第7 條約定的意外傷
    害事故致其身體蒙受傷害，並自意外傷害事故發生之日起18
    0 日以內致死亡者，保險人應按保險金額給付身故保險金。
    而同附約第7 條約定，所謂意外傷害事故，係指非由疾病引
    起之外來突發事故而致死亡為要件。是揆諸系爭保險附約之
    約定及舉證責任分配原則，原告主張依系爭保險附約請求被
    告給付保險金，自應就張寶山係遭受意外事故此權利發生要
    件，即「突然、外在之中毒事故」，而非因疾病引起死亡之
    事實，負舉證責任，倘原告已盡其舉證責任，被告若抗辯其
    非屬意外，自應就此抗辯事由負舉證之責。復按系爭保險契
    約第7 條明定「意外傷害事故」，係指非由疾病引起之外來
    突發事故。而意外傷害保險係相對於健康保險，因健康保險
    係承保疾病所致之損失，意外傷害保險則在承保意外傷害所
    致之損失。又所謂意外及突發，依其文義應係指自身以外偶
    然發生而不可預料之情形。亦即人之傷害或死亡之原因，可
    分為來自內在之原因及來自外在之事故。內在原因所致之傷
    害或死亡，係指被保險人因罹犯疾病、細菌感染、器官老化
    衰竭等身體內部因素所致之傷害或死亡；至外來事故，則係
    指內在原因以外之一切事故而言，但外來事故並非必然為意
    外，故所謂意外事故應係指該事故之發生為外來性、偶然性
    ，而不可預見而言，最高法院94年台上字第1321號判決要旨
    可資參照。準此，則凡事故不屬於內在原因者，除非保險契
    約特予除外，否則均應屬意外保險承保範圍。從而，若意外
    保險契約之受益人，已能證明被保險人之死亡非屬內在原因
    者，即應認為受益人已盡舉證責任。
  2.經查，本件張寶山直接引起死亡之原因為「有機磷中毒」，
    先行原因則為「肝衰竭」及「農藥中毒」，有高雄地方法院
    檢察署、屏東地方法院檢察署兼任法醫師丁○○行政相驗後
    出具之系爭死亡證明書附卷可稽，並經證人丁○○法醫師就
    相驗當時事發現況、死者身體外觀及身體器官潛在機能等一
    切情狀證稱：看到死者像是剛從果園工作回來，身上有一些
    泥沙及農藥的味道。死者應該是身體不舒服，而躺在床上死
    亡的，我到現場相驗時死者已經死亡，我檢查死者的身體，
    發現他的眼睛有黃膽，肝機能不好，又加上有噴農藥，所以
    認為是農藥中毒導致肝衰竭，並進而引起整個心臟、肺臟導
    致死亡。之所以會勾死亡種類是病死或自然死是因為當時有
    發現他的肝機能不好，又加上有噴灑農藥。如果沒有噴灑農
    藥等外力的介入，死者應該還可以存活一段時間，只是時間
    長短無法判斷。農藥的濃度高低與肝臟的機能好不好有關聯
    性，肝機能不好的人，即使濃度低仍然有可能會致死等語明
    確。並與證人即張寶山胞弟甲○○證述張寶山死亡前一日有
    噴灑農藥，發現死亡時之穿著與噴灑農藥時相同，全身沾有
    泥土及農藥味等語一致。是認原告主張張寶山係因農藥中毒
    造成有機磷中毒之外力介入，而為意外傷害事故導致死亡結
    果之事實，已盡舉證之責。至系爭死亡證明書上關於張寶山
    之「死亡種類」，所勾選者固為「病死或自然死」，而非「
    意外死」。惟相驗法醫師於死亡證明書上之記載內容，與保
    險法上之意外事故定義是否全然相符，尚必須綜合案發當時
    之一切客觀情狀，佐以死亡證明書上死亡種類及死亡原因之
    註記為整體觀察，始足以作為認定被保險人之死亡是否確實
    與保險法上之意外事故之定義相符，而無法單憑死亡證明書
    上死亡種類之填載，即直接推論被保險人之死亡是否為內在
    原因或外在原因所致之傷害或死亡。此參酌法醫師張秀雄就
    張寶山之死亡種類之所以勾選「病死或自然死」之緣由，證
    述係因死者當時並無外傷或遭受暴力行為，及死者肝機能不
    佳之情狀，而依其專業判斷為勾選等情以觀自明。依證人之
    證述固可認張寶山之肝功能不佳，然法醫師丁○○既未就張
    寶山之死亡是否屬於內在疾病所導致為載明，且於本院審理
    時復證稱如果無噴灑農藥之外力介入，死者應可以存活一段
    時間等語在卷，是尚難僅憑死亡種類記載為「病死或自然死
    」即得推翻前開死亡原因。從而，被告主張張寶山之死亡係
    因病死或自然死所導致之結果，即該事故係存在於被保險人
    自身之危險，而排除意外傷害事故，自應就該排除事由負舉
    證之責。
  3.被告雖以丁○○法醫師所為之證述內容多為臆測之推斷，及
    對死者之病史亦不清楚，而無法推斷死者可存活期間多久，
    應認無法依其所言推斷張寶山之死亡與噴灑農業間具因果關
    係。且丁○○法醫師已依其專業判斷，認定張寶山之死亡種
    類為「病死或自然死」，並非意外死亡，否則應不能依「行
    政相驗」流程，完成驗屍程序等語置辯。惟查，依刑事訴訟
    法第218 條第1 項規定可知，檢察官發動司法相驗的前提要
    件乃係遇有非病死或可疑為非病死者之情形，是依此條文意
    旨反面推論，固只在病死之情形下，始由具資格之醫師逕為
    行政相驗。惟此乃立法之規範功能，尚難據此規範，以本件
    僅經行政相驗，即遽爾認定張寶山之死亡非屬意外所致。再
    者，參酌證人甲○○於本院審理時，就發現張寶山死亡時之
    前後情狀，證稱：「張寶山是我哥哥，我是在外工作，我住
    在隔壁棟，我們的住家是在果園中間，果園內是種植金桔，
    果園都是由我哥哥張寶山在耕作，我們果園只有一條對外通
    行的私設道路，兩旁都種滿金桔，我是騎機車上班，所以張
    寶山在果園內作除草、噴農藥、採收我都知道，果樹是每二
    個禮拜就要噴灑農藥，94年10月13日上午我要去上班時，張
    寶山有告知他要噴灑農藥，因為果樹下我們有種一些菜，所
    以每次他噴灑農藥時都會告知我，要我不要採蔬菜來吃。張
    寶山離婚獨居在隔壁。我下午五點多回來時，發現他在房間
    裡面，門沒有打開，燈有沒有開，我以為他是在休息，所以
    我就沒有進去找他，隔天上午八點我要上班時，張寶山房間
    門仍然關著，他人還在裡面，我以為他還在休息，所以沒有
    打擾他就去上班，直到下班下午四點多回來時，張寶山房門
    還是沒有開，我認為有問題，所以就打開門進去，發現他躺
    在床上，全身有泥土也有農藥味，因為12日有下雨，所以他
    身上就沾有果園內的泥土。…當時他就躺在床上，看起來就
    像在睡覺的樣子，當時他就穿著13日噴灑農藥時所穿的衣服
    ，法醫去相驗的地點就是他的房間。…他整個果園都要噴灑
    農藥，果園約四點九分地換算約一千五百坪左右，張寶山在
    死亡前一年也曾因噴灑農藥而中毒過，倒在果園中被我舅舅
    發現送屏東基督教醫院急救過」等語，此有被告不爭執之二
    人居住之果園、房屋現場照片16幀在卷可資憑佐，並與證人
    丁○○證述張寶山肝功能不好，像是剛從果園工作回來，身
    上有一些泥沙及農藥味，應該是身體不舒服，躺在床上死亡
    ，因而斷定死因為農藥中毒所導致有機磷中毒之內容相契合
    ，復為據報前往處理之員警張順財研判無他殺可疑，而通知
    法醫師丁○○到場相驗在案，有本院依職權調閱之屏東縣警
    察局屏東分局長治派出所員警工作紀錄簿附卷可稽，益證張
    寶山確係因於果園內噴灑農藥中毒之突發意外事故而致死。
    被告雖一再否認張寶山之死亡與農藥中毒間之因果關係，惟
    未提出有利之佐證以實其說，故難憑被告之空言推測即予採
    信。
五、綜上所述，張寶山既因噴灑農藥之外來突發事故，致有機磷
    中毒而生死亡結果，與前揭有關保險法上意外事故之說明相
    符，自屬於外來突發事故之意外，是原告本於系爭保險附約
    之法律關係，請求被告給付100 萬元，及自94年12月1 日起
    至清償日止，按週年利率百分之10之利息，為有理由，應予
    准許。
六、本件兩造陳明願供擔保請准宣告假執行或免為假執行，均核
    無不合，爰分別酌定相當擔保金額，併予准許。
七、本件事證已臻明確，兩造其餘主張、陳述及攻擊防禦方法與
    舉證，核與判決結果不生影響，爰不一一論斷，附此敘明。
八、據上論結，原告之訴為有理由，依民事訴訟法第78條、第39
    0 條第2 項、第392 條第2 項，判決如主文。
中　　華　　民　　國　　96　　年　　5 　　月　　25　　日
                  民事第五庭?法　官  柯彩燕
正本係照原本作成。
如不服本判決，應於收受送達後20日內向本院提出上訴書狀（須
附繕本）。
中    華    民    國    96    年    5     月    25    日
                              書記官  王紀芸
